臺灣屏東地方法院民事判決
110年度家訴字第7號
原      告  蔡美鈴  

被      告  黃華守  

訴訟代理人  陳豐裕律師

上列當事人間請求返還物品事件，本院於民國111 年4 月8日言
詞辯論終結，判決如下：
    主  文
原告之訴駁回。
訴訟費用由原告負擔。　　　　
    事實及理由
一、原告起訴主張：兩造於民國88年12月19日結婚並於89年1月1
    0日辦理結婚登記，於兩造婚姻關係存續期間（兩造於110年
    9月29日於本院和解離婚）之106年8月21日原告出資購買AVP
    -2685號車輛登記在被告名下（下稱系爭車輛），所有權不
    僅歸原告所有，且車輛之保險、燃料使用費等相關費用每年
    均由原告繳納，被告欲使用車輛必須向原告商借，此由被告
    於108年5月21日傳送給原告之訊息表示：抱歉這樣問妳，車
    子也是妳的、晚上車子可以借我嗎？可佐。系爭車輛係因兩
    造之婚姻關係而借名登記在被告名下，於兩造離婚後即應返
    還原告所有，為此以起訴狀繕本之送達被告為終止借名登記
    契約之意思表示，並依據民法第179條或類推適用民法第541
    條擇一判決被告應將系爭車輛返還原告並辦理車籍過戶登記
    至原告名下。爰聲明：被告應將車牌號碼000-0000號、廠牌
    為日產、引擎號碼為MR00000000S、車身號碼為T32TVAC0174
    4Y、排氣量為1997立方公分、型式年份為西元2017之小客貨
    兩用車返還予原告，並變更車籍登記在原告名下。
二、被告則以：兩造結婚後並未約定夫妻財產制，婚後被告以開
    大貨車為業，收入均由原告管理支配，依原告民事起訴狀主
    張「婚後原由原告在家照顧子女，被告則駕駛大貨車司機維
    生，然被告之收入約自106年開始即不穩定，原告乃外出擔
    任遊覽車導遊小姐之工作維持家計，……。」等語，可知原告
    係106年才擔任導遊小姐工作，而系爭車輛是106年8月21日
    購入，足見系爭車輛是被告工作收入購買，非原告出資購買
    ，原告否認兩造間就系爭車輛有借名登記契約存在。被告駕
    駛之貨車靠行順仁汽車貨運行，該貨運行於105年1月至110
    年10月間開立予益驊有限公司發票之統計表可作為被告於10
    5年1月至110年10月間收入之參考。並聲明：原告之訴駁回
    、訴訟費用由原告負擔。
三、兩造不爭執事項：
　　㈠106年8月21日購買之AVP-2685號車輛登記在被告名下。
　　㈡系爭車輛頭期款及分期付款都是原告繳納。
　　㈢兩造在88年12月19日結婚，88年1月10日辦理登記。
　　㈣婚後兩造均同住，迄於109年11月5日原告搬離住家始分居
      。
　　㈤107年、108年、109年系爭車輛保費是由原告匯給羅慶維業
      務員。
　　㈥未分居前，二造均會使用系爭車輛。
四、兩造爭執事項
　　㈠系爭車輛頭期款及分期付款的錢是被告歷年工作所得交付
      原告？　 　
　　㈡系爭車輛是原告借名登記在被告名下？　　　 
五、得心證之理由：
　　㈠稱「借名登記」者，乃謂當事人約定一方將自己之財產以
      他方名義登記，而仍由自己管理、使用、處分，他方允就
      該財產為出名登記之契約，其成立側重於借名者與出名者
      間之信任關係，在性質上應與委任契約同視，倘其內容不
      違反強制、禁止規定或公序良俗者，應賦予無名契約之法
      律上效力，並類推適用民法委任之相關規定（最高法院98
      年度台上字第990號判決意旨參照）。準此，將自己所有
      動產以他方名義登記，仍由自己管理、使用、處分，他方
      僅係單純提供其名義而為登記者，即應成立借名登記契約
      。又按主張有借名委任關係存在事實之委任人，於受任人
      未自認下，須就此項利己事實證明至使法院就其存在達到
      確信之程度，始可謂已盡其依民事訴訟法第277條前段規
      定之舉證行為責任（最高法院103年度台上字第1637號判
      決意旨參照）。
　　㈡本件原告主張兩造間就系爭汽車成立借名登記契約，為被
      告所否認，依上開說明，應由原告負舉證之責。茲就兩造
      爭執事項判斷如下：
　　　⒈系爭車輛頭期款及分期付款的錢是否被告歷年工作所得
        交付原告？經查，
　　　　⑴原告主張系爭汽車係由其購買，並以被告名義登記一
          節，被告固不否認，但被告抗辯購買系爭車輛時兩造
          仍共同生活，被告賺的錢都交給原告管理支配，是用
          原告歷年工作所得給的錢所購買等語。原告亦不否認
          被告賺錢有交給她，但陳稱每月給她的錢都不夠用，
          有時候沒有固定給，每月都不一定，比較好的時候6
          、7 萬元，有些時候2萬多、3萬多，這些錢是用在家
          庭開銷等語。而參酌被告自105年1月至109年11月兩
          造分居前，靠行順仁汽車貨運行載送益驊有限公司貨
          物之收入為2,866,500元（未含稅金額），另在系爭
          車輛購買後2年之分期付款期間（106年8月-108年8月
          ），被告亦有收入1,283,500元（未含稅金額），有
          順仁汽車貨運行發票開立統計表在卷可參（本院卷第
          225-227頁）；另依原告起訴狀所載，兩造婚後原告
          係在家照顧子女，被告駕駛大貨車維生，於106年間
          被告收入不穩後始外出擔任導遊工作維持家計，原告
          於本院審理時自陳當時任遊覽車導遊只是兼職，如果
          一個月跑二趟的話大約收入有1 萬5 仟元，106年遊
          覽車兼職以外的工作是做廟會的電影或者賣粿一個月
          大約也有5 、6 仟元，106年以後每月收入大約2萬元
          ，並陳述99至102年在中藥行上班每月2萬5千元左右
          ，也曾在大鵬灣上班3、4年，收入也是要用在家庭等
          語（本院卷第178-179頁）。是被告雖在本院補充在1
          06年前也有工作收入，與起訴狀所陳不符，但由二造
          婚後工作情形及收入，仍可認定被告收入為家中經濟
          主要來源無誤。
　　　　⑵固然原告主張購買系爭車輛是由其定存55萬元解約支
          付，並提出中華郵政股份有限公司客戶交易清單為證
          （本院卷第29頁），且主張該等金額是其母親101年
          往生後遺留給伊8、90萬元，但為被告否認，原告就
          此部分並未舉證以實，則兩造工作收入既均用於家庭
          支出，且被告收入為家中主要經濟來源，參酌兩造於
          106年3月並以62萬元購買6K-617號營業大貨車供被告
          從事貨運業使用，以原告婚後之工作期間僅約7、8年
          ，月收入在2萬至2萬5千元左右，原告自陳兩造家庭
          開銷要7萬元，則其收入已不敷家庭開銷，其所提證
          據並無法證明該55萬元定存或其後按月2萬多元之車
          輛分期付款，完全係原告工作所得至為顯然。準此，
          被告抗辯購買系爭車輛及分期付款為其歷年工作所得
          交付原告管理使用而支出，應可採信。
　　　⒉系爭車輛是否原告借名登記在被告名下？經查，購買系
        爭車輛係因當時被告有憂鬱症，看了二、三個月，因為
        原告哥哥給伊供家裡代步使用的車子快要壞掉，被告說
        要去看車，並認為原告有外遇，原告為了要穩定被告的
        心，就同意買車，因為被告說要開車帶渠等出去玩，用
        被告名字買車，是為了要穩定被告的情緒跟心，讓被告
        知道他是一家之主，從結婚以來原告買東西也都是用被
        告的名字，且買車後二造均有使用，車子鑰匙有二組，
        未遺失前，鑰匙均放在房間，要開車的人就去房間拿鑰
        匙，後來一組不見了，所以原告要開車時就會告訴被告
        ，讓被告將鑰匙放在家中，被告要用的時候，鑰匙在家
        中，被告就可以使用，被告星期一到五幾乎不會用系爭
        車輛，只有出遠門才會用，平常原告帶小孩上課時會用
        到，分居前因為原告用車比較多，系爭車輛都是原告開
        去保養等情並據原告陳述在卷，核與被告陳述車輛使用
        情形及購買原因大致相吻（見本院卷第176-182、242-2
        44頁）。則兩造購車一方面是因為被告當時有憂鬱症，
        欲安穩並使被告轉換心境，另一方面則是欲作為兩造家
        庭代步工具，且系爭車輛在二造分居前為兩造均可管理
        、使用之狀態，與將自己所有動產以他方名義登記，仍
        由自己管理、使用、處分，他方僅係單純提供其名義之
        要件不合。固然在二造分居前系爭車輛之保險、稅金、
        保養維修等事務及費用均由原告處理及支出，然該等事
        務本屬一般有車家庭之日常，且被告亦有將工作收入交
        付原告做為家庭開銷之用，原告所舉上情不足為系爭車
        輛係借名登記在被告名下之有利判斷；且兩造日常使用
        系爭車輛之模式如上，縱然原告提出二造間於108年5月
        21日被告傳送原告之訊息：「抱歉這樣問妳，車子也是
        妳的」、「晚上車子可以借我嗎？」，有該訊息附卷可
        佐（本院卷第63頁），亦無礙本院之判斷。
　　㈢綜上所述，原告所舉之證據不足以證明兩造間就系爭車輛
      係成立借名登記契約之事實，從而，原告以起訴狀繕本之
      送達被告為終止借名登記契約之意思表示，並依據民法第
      179條或類推適用民法第541條擇一判決被告應將系爭車輛
      返還原告並辦理車籍過戶登記至原告名下，為無理由，應
      予駁回。
六、本件事證已明，兩造其餘攻擊防禦方法及所提證據，經斟酌
    後，核與本件之結論，不生影響，爰不一一論列，附此敘明
    。
七、訴訟費用負擔之依據：民事訴訟法第78條。
中　　華　　民　　國　　111 　年　　4 　　月　　26　　日
　　　　　　　　　　　家事法庭法　官　黃惠玲
以上正本係照原本作成。
如對本判決上訴，須於判決送達後20日之不變期間內，向本院提
出上訴狀。如委任律師提起上訴者，應一併繳納上訴審裁判費。
中　　華　　民　　國　　111 　年　　4 　　月　　26　　日
                              書記官　黃秀梅